臺灣高等法院刑事判決　　　　　　　　95年度上訴字第2486號
上　訴　人
即　被　告　乙○○
選任辯護人　黃景安律師
上列上訴人因殺人案件，不服台灣桃園地方法院九十四年度重訴
字第四三號，中華民國九十五年五月一日第一審判決（起訴案號
：台灣桃園地方法院檢察署九十四年度偵字第七五八八號、第一
一九四三號），提起上訴，本院判決如下：
    主  文
上訴駁回。
    事  實
一、乙○○與李建輝係國金空調公司之員工，於民國九十四年一
    月二日八時許，二人因債務糾紛在桃園縣楊梅鎮○○街八六
    號四樓員工宿舍（下稱四樓宿舍）發生口角，爭執結束後，
    李建輝與同事范家敬、陳順利遂一起下樓欲至公司上班，因
    陳順利未帶工程帽又返回四樓宿舍，李建輝、范家敬遂發動
    機車於桃園縣楊梅鎮○○街八六號一樓門口等候陳順利，適
    時乙○○因上開口角後仍心有不甘，為壯聲勢及嚇唬被害人
    李建輝，遂取出其原置於四樓宿舍之水果刀及電擊棒各一支
    （均未扣案）下樓找李建輝再次理論，乙○○見李建輝騎乘
    機車停於宿舍大門門口，乙○○先以言語刺激李建輝，再以
    電擊棒朝李建輝揮舞挑釁，二人因而產生齟齬並互毆，於互
    毆過程中，乙○○所持水果刀割創李建輝右後枕部頭皮五公
    分，乙○○因體型、力氣明顯不如李建輝，漸趨劣勢，此時
    乙○○竟萌生殺人之犯意，明知胸、背部為人體重要器官之
    所在，如以刀刺之，將因刺、割傷，造成體內器官功能破損
    ，引發出血性休克死亡，竟以右手反手持上述水果刀朝李建
    輝背部頭頂下四十一公分，中線向左八公分位置，以刀尖朝
    右，由左往右、上往下及後往前，猛力刺入一刀，深約十一
    公分，經第八肋骨（左後）經左下肺而造成血氣胸，且橫隔
    膜破損流入腹腔，繼又反手持刀，朝李建輝背部頭頂下四十
    五公分、中線向右六公分位置，以刀尖朝右，由左向右、上
    往下及後往前猛力刺入一刀，深約十三公分，經皮下末入體
    內，李建輝遭乙○○連刺二刀後，身受重創，唯恐乙○○再
    持刀追殺，乃起身推開乙○○往宿舍一樓電梯間跑步，並叫
    乙○○不要過來，隨即躲入一樓宿舍電梯間並關上大門，李
    建輝因左側氣血胸出血導致休克，雖經乙○○及在場同事陳
    順利、范家敬送醫急救後，仍於同日上午八時許不治死亡。
二、案經桃園縣政府警察局移請台灣桃園地方法院檢察署檢察官
    偵查起訴。
    理  由
壹、程序部分：
    本件認定事實所引用之本件卷內所有卷證資料（包含人證、
    文書證據、物證等證據），並無證據證明係公務員違背法定
    程序所取得，卷內之文書證據，亦無刑事訴訟法第一百五十
    九條之四之顯有不可信之情況與不得作為證據之情形，被告
    、辯護人及公訴人於本院審理時均就本件卷內所有卷證資料
    之證據能力表示無意見，則依刑事訴訟法第一百五十九條至
    一百五十九條之五之規定，本件認定事實所引用之本件卷證
    所有證據（包含人證與文書證據、物證等證據），均認為有
    證據能力，合先敘明。
貳、實體部分：
一、訊據上訴人即被告乙○○固不否認有於上開時、地與被害人
    李建輝發生爭執，並於爭執過程中，將手持之水果刀刺入被
    害人李建輝之背部，因而致被害人李建輝左側氣血胸出血性
    休克，經送醫急救後仍不治死亡之事實，惟矢口否認有殺害
    被害人李建輝之故意，辯稱︰當日伊與李建輝於四樓宿舍發
    生爭執後，因李建輝身材壯碩、態度不佳，伊為了防身才將
    原放置於自小客車及機車上之水果刀及電擊棒取出，雙方第
    一次在四樓宿舍爭吵後，伊本來打算辭職，後來工頭廖中鈴
    稱工地趕工要求伊繼續工作並將同事載往工地，伊才與同事
    下樓欲前往工地，並不知悉李建輝亦在樓下，伊下樓後，突
    見李建輝騎乘機車在大門口等待，並大聲質問、作勢毆打伊
    ，伊遂答稱有事下班再說，但李建輝仍不從，突然起身追趕
    伊，伊退後逃跑仍遭李建輝追打跌倒在地，並遭李建輝壓制
    在地勒住頸部及毆打頭部約三分鐘，伊因與李建輝體型相差
    懸殊無力反抗，只想推開李建輝逃離現場，於慌亂中不慎將
    手中刀子插入李建輝背部，伊是不小心的，待發覺李建輝背
    部流血時，始驚覺刺中李建輝，並立即請在場同事打電話叫
    救護車，伊主觀上並無殺害李建輝之犯意，且伊係基於正當
    防衛；伊之前曾患有重度憂鬱症及精神官能症，伊在行為時
    應屬精神耗弱或心神喪失下所為，請求減輕其刑；伊帶刀是
    因為怕被害人李建輝毆打伊，刀子原來放在車上，伊下樓時
    李建輝衝過來毆打伊，當時很混亂，後來李建輝突然跑開，
    伊沒有故意要刺他（李建輝）、殺他云云。經查：
  (一)上開被告持刀刺入被害人李建輝背部致被害人李建輝死亡之
    事實，業據目擊證人范家敬、陳怡中、杜大衛、陳順利於警
    詢（原審誤載為偵查）及原審審理時證述綦詳（見偵字第七
    五八八號卷(一)第五至一五頁，原審卷第一一四至一四０頁）
    ；而被告持水果刀刺中被害人李建輝背部二刀，致李建輝受
    有：頭頂下四十一公分，中線向左八公分，入口寬五公分
    ，深約十一公分，刀尖朝右，由左向右，上往下及後往前，
    經第八肋骨（左後）經左下肺而造成血氣胸（血塊約一千八
    百公撮）；頭頂四十五公分，中線向右六公分，入口寬五
    點五公分，深約十三公分，刀尖朝右，由左向右，上往下及
    後往前，經皮下末入體內；右後枕部五公分頭皮割傷等傷
    害，李建輝經送醫急救後，因左側氣血胸，且左肺出血性塌
    陷，全身性器官性失血，引發出血性休克死亡等情，業經臺
    灣桃園地方法院檢察署檢察官督同檢驗員及法醫師相驗及解
    剖明確，並製有勘（相）驗筆錄、相驗屍體證明書、驗斷書
    、解剖筆錄、法務部法醫研究所（94）醫鑑字第００二一號
    鑑定書各一份及相驗照片六張存卷足憑（見相驗卷第二三至
    二六、五四至六三、六五至六六、七六至八五頁）。
  (二)本案起因於九十四年一月二日清晨，被告與被害人李建輝雙
    方先在四樓宿舍因債務糾紛發生口角，被告隨即持原置放於
    宿舍之水果刀及電擊棒各一支下樓挑釁被害人李建輝，於挑
    釁之過程中，被告萌生殺人之犯意。雖被告辯稱：係因被害
    人李建輝身材壯碩，其為避免被害人李建輝對其不利，遂下
    樓至原停放於樓下之自小客車及機車處，拿取原放置於車上
    之水果刀及電擊棒以防身云云，惟若被害人李建輝欲憑藉其
    身材壯碩而對被告不利，雙方於四樓宿舍發生爭執時，被害
    人李建輝即可對被告武力相向，何需至雙方發生口角後，被
    害人李建輝再伺機對被告不利？另據被告於原審供述：伊與
    李建輝原在四樓客廳發生爭執，後來被害人李建輝要回房間
    拿東西，要換上班的衣服，伊就一直跟著被害人李建輝，而
    當時在房間內除了口角外，並無肢體接觸等語（見原審卷第
    二三三頁）；證人陳順利於原審證述：其在四樓有聽見李建
    輝向被告說我不跟你吵，我要上班等語（見原審卷第一六九
    頁），顯見被害人李建輝因當日爭執時已近上班時間，正準
    備上班，其於口角結束後，已無意再繼續與被告爭執，且從
    爭執發生後，被害人李建輝及證人范家敬、陳怡中、杜大衛
    、陳順利等皆已陸續下樓發動機車準備上班之情節視之，足
    以證明被害人李建輝已結束與被告間之口角衝突。證人陳順
    利於原審尚證稱：其與被害人下樓後，因為被害人在等伊上
    樓去拿工程帽，遂未直接去上班等語（見原審卷第一七一頁
    ），更足以證明被害人李建輝於雙方在四樓宿舍發生口角後
    ，其發動機車停於一樓門口，並非為繼續找被告麻煩，而係
    準備與同事陳順利、范家敬等人騎乘機車上班。再從被告在
    四樓宿舍與被害人發生爭執之情節視之，於被害人李建輝不
    願繼續與被告爭執而往房間換衣服時，反倒是被告仍繼續跟
    隨被害人李建輝，是被告並非因被害人李建輝身材壯碩而全
    然處於遭被害人李建輝壓制之情況，益徵被告於爭執結束後
    ，手持水果刀及電擊棒之目的應藉持武器示威以壯聲勢，藉
    此挑釁及恐嚇被害人李建輝，而非如被告所辯係被害人李建
    輝態度惡劣，其擔心遭到被害人李建輝之脅迫云云。是被害
    人之辯詞，不足採信。
  (三)又被告辯稱：其所攜帶之水果刀及電擊棒係從自小客車及機
    車內取出，再拿至四樓宿舍，拿至四樓宿舍後，有看見被害
    人李建輝，但雙方並沒有再吵架，被害人李建輝就先下樓，
    因為要去上班，所以才將水果刀及電擊棒再拿回車上放云云
    。惟據證人陳怡中於原審證稱：伊有問被告持刀子及電擊棒
    要做何事，被告說這是他之前拿上去放的，他要順便拿去車
    上放等語（見原審卷第一二九頁），與被告所辯稱係當日才
    拿上去，為了防身云云不合。再者，如前所述，被告亦不否
    認拿水果刀及電擊棒之目的即為嚇唬被害人李建輝以示威，
    被告若真有持電擊棒及水果刀於上開四樓宿舍再次遇見被害
    人李建輝，被告必會持水果刀及電擊棒嚇唬被害人李建輝，
    則雙方第二次發生爭執之地點應會在四樓宿舍，然雙方卻未
    於四樓宿舍發生第二次爭執，顯見被告所述水果刀及電擊棒
    係由停放於一樓之車內取出一節，不足採信。甚且，若真如
    被告所辯稱，其原本取出水果刀及電擊棒係為了防身，案發
    時係為了將水果刀及電擊棒放回車上而帶下樓云云，則被告
    取出上開物品之目的既係為了防身之用，於被告與被害人李
    建輝之爭執尚未獲得完全解決下，被告辯稱欲將上開水果刀
    及電擊棒放回車內，亦有違常情。從而，上開水果刀及電擊
    棒應為被告原先放置於四樓宿舍內，被告與被害人李建輝發
    生爭執後，被告心有不甘下，始取出上開兇器，是被告辯稱
    水果刀及電擊棒係從車上取出云云，顯屬不可採。
  (四)被告雖辯稱：伊本來打算辭職，後來工頭廖中鈴稱工地趕工
    要求伊繼續工作並將同事載往工地，伊才與同事下樓欲前往
    工地，並欲將水果刀及電擊棒放回至車上，並不知悉李建輝
    亦在樓下，伊下樓後，突見李建輝騎乘機車在大門口等待，
    並大聲質問、作勢毆打伊，伊遂答稱有事下班再說，但李建
    輝仍不從，突然起身追趕伊，伊退後逃跑仍遭被害人李建輝
    追打跌倒在地，並遭李建輝壓制在地勒住頸部及毆打頭部約
    三分鐘，伊因與李建輝體型相差懸殊無力反抗，只想推開李
    建輝逃離現場，於慌亂中不慎將手中刀子插入李建輝背部，
    伊是不小心的，且其係基於正當防衛云云。惟：
  1.按彼此互毆，必以一方初無傷人之行為，因排除對方不法之
    侵害而加以還擊，始得主張正當防衛（最高法院八十九年度
    臺上字第三二五九號判決意旨參照）。
  2.依案發當日被害人李建輝與同事范家敬已騎乘機車在機車上
    之情況視之，被告若真係處於閃避被害人李建輝之處境，其
    自四樓下來後，只需快速走離被害人李建輝即可，何以需停
    留下來與被害人李建輝對話？再者，雖被告辯稱：其係看見
    被害人李建輝衝過來後，伊才拿電擊棒嚇阻，伊只有舉起電
    擊棒而已，沒有按電源云云（見原審卷第二三五頁），然被
    告卻另供述：電擊棒已經壞掉云云（見原審卷第二三八頁）
    ？若該電擊棒已經壞掉，被告何需強調其未按電源？另據證
    人陳順利於原審證述：其有看見被告在四樓拿電擊棒給二個
    外勞看，雖沒有看見被告的電擊棒有在放電，但是有聽到被
    告跟外勞說這個強度有多強等語（見原審卷第一六六、一七
    一頁），依前所述，被告持電擊棒及水果刀狀之目的係為了
    壯聲勢、嚇唬被害人李建輝，而被告在四樓宿舍既已先展示
    電擊棒予他人觀看，依常理判斷，被告所持之電擊棒應係正
    常運作，被告辯稱電擊棒係壞掉云云，顯係避重就輕之詞，
    無足採信。另據證人范家敬於警詢及偵查中證述：伊有親眼
    目擊被告當時向李建輝放話，要找一天輸贏，李建輝回說你
    是說完了沒；當時伊坐在李建輝車上，被告拿電擊棒電李建
    輝，李建輝衝下去要打被告，伊就看見被告拿刀刺李建輝等
    語（見相驗卷第九、二五頁），且其於原審具結證稱：是被
    告先將電擊棒舉起來比著被害人，被害人李建輝就衝出去等
    語（見原審卷第一一四、一二三頁）；另據證人陳順利、陳
    怡中於警詢時亦證述：被告從四樓宿舍搭電梯到一樓，開口
    便對李建輝說我要跟你吵架，被害人李建輝說你要怎樣，二
    人便開始打架等語（見相驗卷第一一、一三頁），是從證人
    范家敬、陳順利、陳怡中於警詢時之證述，足以證明本案之
    發生係因被告持水果刀、電擊棒至一樓找被害人李建輝挑釁
    ，造成被告與被害人李建輝二人在一樓門口再度發生衝突。
    至證人范家敬、陳順利、陳怡中、杜大衛於原審中，對於被
    告與被害人為何會在一樓再度發生衝突，雙方發生衝突的過
    程為何，皆證述：忘記了，或當時並未注意被害人李建輝與
    被告之對話，不知道雙方為何會發生衝突，亦不清楚被告手
    持刀刃如何刺入被害人李建輝之身體云云（見原審卷第一二
    三、一二五至一二六、一三二、一三五、一七七頁），惟證
    人范家敬與被害人李建輝同乘一輛機車，證人陳怡中、陳順
    利同乘一輛機車在被害人李建輝之前方，證人杜大衛站於宿
    舍大門之左方（見相驗卷第三四頁之位置圖），而上開發生
    衝突之地點，巷道窄小，證人范家敬、陳怡中、陳順利、杜
    大衛與被告、被害人李建輝皆相距甚近，甚且證人范家敬與
    被害人李建輝同乘一輛機車（由被害人李建輝搭載證人范家
    敬），於一群人欲同時出發上班之際，突有二名同伴發生爭
    執，現場之人焦點必會置於此二人身上，證人范家敬、陳怡
    中、陳順利、杜大衛對於被告與被害人李建輝間如何發生衝
    突、衝突之經過及被告殺害被害人李建輝之過程，於經過時
    間不到一年之情況下，於原審中渠等卻皆證述不知情或忘記
    了，顯有違常情，足認證人范家敬、陳怡中、陳順利、杜大
    衛於原審中上開證述顯有偏頗迴護被告之情，不足採信。是
    由證人范家敬、陳怡中、陳順利、杜大衛於警詢中之證述，
    足證被告當時顯以言語刺激被害人李建輝，再手持電擊棒挑
    釁被害人李建輝，造成雙方再度發生爭執，並予以互毆之狀
    態，被告再進而持刀攻擊被害人李建輝，所為自不得主張正
    當防衛，尤無防衛過當可言。
  3.又本案之水果刀及電擊棒雖均未扣案，惟被告於原審自承：
    水果刀全長二十幾公分，刀柄是木頭製品，約六、七公分，
    刀刃約十五到二十公分，是鐵或不鏽鋼，不會反光等語（見
    原審卷第二四頁），雖被告於原審審理時，另提出與殺害被
    害人李建輝時所持之同款水果刀照片三幀（見原審卷第一四
    三一四五頁），惟上開照片上所示之刀柄質材與被告前述不
    合，應以被告所供述內容為準。而人體胸部背部間有心臟、
    肺臟等重要器官，若持銳利刀器如水果刀等，猛力刺中他人
    身體背部，足以發生死亡之結果，為一般人所得認識，被告
    係年輕力壯且為國中肄業之成年人，實難諉為不知。被告竟
    在被害人李建輝手無寸鐵，亦無任何可供防禦、閃躲之物，
    持該把水果刀直接朝被害人李建輝背部要害處猛刺二刀，造
    成被害人李建輝受有「頭頂下四十一公分，中線向左八公分
    ，入口寬五公分，深約十一公分，刀尖朝右，由左向右，上
    往下及後往前，經第八肋骨（左後）經左下肺而造成血氣胸
    （血塊約一千八百公撮）」、「頭頂四十五公分，中線向右
    六公分，入口寬五點五公分，深約十三公分，刀尖朝右，由
    左向右，上往下及後往前，經皮下末入體內」等銳器傷害，
    有前開法務部法醫研究所鑑定書為憑（見相驗卷第八０頁）
    ，以被害人李建輝所被刺入之深度視之，足徵被告持水果刀
    刺入時用力之猛及該刀刃之銳利。雖被告以不知有刺中被害
    人李建輝云云置辯，惟案發時間為九十四年一月二日，正值
    寒冬，據證人陳順利於原審結證：被害人穿雨衣，裡面穿什
    麼不清楚等語（見原審卷第一七八頁），證人即被害人李建
    輝之母親甲○○稱：當日被害人李建輝穿一件外套、一件襯
    衫、一件長袖內衣，外套之材質類似絹布裡面包著泡棉等語
    （見原審卷第一八一頁），是被告手持刀刃刺入他人身體，
    不僅需先插穿多層衣服，且刺入皮膚表層已深入人體十餘公
    分，豈會毫無感覺。再者，若被告真係不小心刺入被害人李
    建輝背部，應於刺中第一刀時，即會馬上停止，豈會接連刺
    中二刀，且刀刀皆深入十餘公分？此外，被害人李建輝除上
    開二刀刺入背部外，尚有右後枕部五公分頭皮割傷之傷害，
    顯見被告以多刀刺向被害人李建輝，依力道、刀深視之，被
    告係基於故意殺人甚明。另參酌上開法部部法醫研究所解剖
    鑑定報告所載：該單面刃在被害人體內成左向右、上往下、
    後往前向刺入之情況，被害人李建輝身高一百八十公分（見
    相驗卷第七九頁），而被告顯較被害人李建輝身材瘦小，被
    告係於二人互毆時，以右手反手持水果刀，則其由上往下、
    由左往右刺入被害人李建輝，除力道較強外，亦符合一般人
    持刀均係刀刃面朝下之習慣及人體動作原理，足徵被告事後
    辯稱不知有刺入被害人李建輝背部及其右手正手持刀等情，
    均係卸責之詞，與上開刀傷之走向、角度不符，無非避重就
    輕之詞，不足採信。衡諸案發當時之情形，被告既自承係怕
    被害人李建輝找麻煩而以水果刀及電擊棒作為自衛之用，則
    於被害人李建輝因被告挑釁而衝向被告之際，被告因而持該
    水果刀及電擊棒反擊被害人李建輝之攻擊，乃為被告所明知
    且有意使其發生之情形，亦無悖於常理，準此，被告據此所
    辯伊未持水果刀刺向被害人李建輝云云，顯非事實，亦與被
    告持水果刀本為防身之用之辯詞相互齟齬，故被告以此之辯
    解容難採信。又證人范家敬、陳怡中、杜大衛、陳順利等另
    證述：被害人李建輝遭被告刺入背部後，隨即跑到電梯間躲
    起來等語（見相驗卷第二四頁背面至二五頁），若本案真係
    被告因雙方發生拉扯時，不小心持刀刺入被害人李建輝之身
    體，被害人李建輝之反應應係要求被告隨即將其送醫治療，
    豈會因懼怕被告繼續追殺，而寧可忍痛致血流不止，將電梯
    間大門反鎖，躲避於電梯間？是被告手持利刃殺害被害人李
    建輝之事實，亦堪證明。從而，被告明知其持刀朝被害人李
    建輝要害處揮刺之行為將導致他人死亡之情形下，竟仍悍然
    為之，於被害人李建輝手無持任何物品，毫無反抗、抵禦能
    力，僅能任人宰割之際，猶不罷手，凡上諸情，在在具徵被
    告實具殺人之直接故意且其意極堅，至為灼然。
  4.被告雖另辯稱：其非故意傷害被害人李建輝，其於案發後，
    馬上有對被害人李建輝道歉，並開車將李建輝送醫云云。雖
    證人范家敬、杜大衛、陳怡中於原審證述：有聽見被告叫陳
    順利叫救護車等語（見原審卷第一一八、一二五、一二六、
    一三三頁），證人杜大衛於原審具結證稱：好像有聽見被告
    對著被害人說對不起云云（見原審卷第一三五頁），惟證人
    陳順利於原審結證：當時並非被告打電話叫救護車，係伊叫
    范家敬打的等語（見原審卷第一七三頁），另據證人范家敬
    、陳怡中、陳順利於原審中另證述並未見被告有說對不起等
    語（見原審卷第一一九、一三一、一六九頁），是被告辯稱
    上揭諸情，顯無法證明。甚且，被告於案發後，若真有對被
    害人李建輝陳述對不起或請人打電話通知救護車之情，亦僅
    得認定被告於行兇後良心未泯產生悔意，與被告行為時是否
    具有殺人犯意並無關連。
  (五)另按刑法上關於精神能力有無之區分，有心神喪失與精神耗
    弱二者，二者應依行為時精神障礙程度之強弱而定，如行為
    時之精神，對於外界事物全然缺乏知覺理會及判斷作用，而
    無自由決定意思之能力者，為心神喪失，如此項能力並未完
    全喪失，僅較普通人之平均程度顯然減退者，則為精神耗弱
    （最高法院二十六年渝上字第二七三號判例）。被告雖另稱
    其罹患重度憂鬱症及精神官能症，曾於九十二年間在國防大
    學國防醫學院三軍總醫院（下稱三軍總醫院）住院治療，經
    診斷為嚴重型憂鬱症等語（見原審卷第三八至九一頁），惟
    經原審囑託行政院國軍退除役官兵輔導委員會桃園榮民醫院
    就被告行為時之精神障礙程度，是否已達於心神喪失或精神
    耗弱程度鑑定結果，經該院綜合被告過去之生活史、疾病史
    、身體檢查、精神狀態檢查、神經學檢查與心理評估，認被
    告對於犯行時之現場情況、時間、地理環境及自我心理狀態
    能清楚描述，並無違背邏輯常理之情形，且於九十四年一月
    二日犯行當時亦未呈現精神病症狀或明顯脫離外在現實之情
    緒激躁或憂鬱情形，並無明確證據顯示其對於外界事務之知
    覺理會及判斷作用顯然減退，且從犯罪當日之情境、被告對
    於案發情節之描述、案發後被告之處理方式等情況視之，被
    告於案發當時應處於情緒激動或極度憤怒的狀況下而動手殺
    人，認為被告尚未達到精神耗弱或心神喪失之情形，有行政
    院國軍退除役官兵輔導委員會桃園榮民醫院九十五年二月二
    十四日桃醫醫字第０九五００００一一二二號精神鑑定報告
    書一份在卷可稽（見原審卷第二一０至二一三頁）。再本院
    為表慎重，再度囑託國立台灣大學附設醫院就被告有精神官
    能方面之疾病，若將近一個月未服藥，是否會產生幻覺、幻
    聽等情形及案發時被告之精神狀態予以鑑定，該鑑定結果為
    ：張員描述單獨只有左耳聽見人聲等疑似幻聽現象，並非典
    型之幻聽症狀，對其真實性持保留態度…即使張員有幻聽，
    對其一般行為之影響，並不明顯；就案發過程，亦無證據支
    持該幻聽影響其是非之判斷與行為之控制。…於犯案時，對
    於外界事務之知覺理解及判斷能力並未因精神症狀之影響而
    受損，其知殺人不對，對自己之行為有控制能力。故張員於
    案發時，並未喪失辨識其行為為違法之能力，及依其辨識而
    行為之能力等語，有國立台灣大學附設醫院九十六年十月二
    十九日校附醫精字第０九六一四七０一三一號函暨所附之精
    神鑑定報告書一份足憑（見本院卷第六三至六七頁）。是本
    案無論自鑑定人之專業精神科醫師資格、鑑定方法、鑑定過
    程及推論等，自形式上判斷均無瑕疵，另參以被告於行為後
    ，尚可開車與在場同事將被害人李建輝送醫急救，為恐遭刑
    事訴追隨即逃亡，並為湮滅證據丟棄作案所持之水果刀、電
    擊棒及清洗車內血跡，直至九十四年六月十日始由律師陪同
    至警局投案等情，上揭鑑定機關之鑑定結果，應堪採信。從
    而，被告行為時尚未處於心神喪失或精神耗弱之情狀，堪以
    認定。
  (八)綜上，本件事證明確，被告犯行堪以認定，自應依法論科。
二、核被告所為，係犯刑法第二百七十一條第一項之殺人罪。原
    審經詳細調查，以被告罪證明確，適用上揭規定，並審酌被
    告雖前無任何刑事犯罪紀錄，此有臺灣高等法院被告前案紀
    錄表附卷可稽（見本院卷第一五、一六頁），然考量其與被
    害人李建輝並無夙怨嫌隙，僅因與被害人李建輝間債務糾紛
    之細故，即兇性大發而萌生殺意，持水果刀刺中被害人李建
    輝背部致死，手段極為兇殘，其秉性暴虐之至，直視無價之
    生命如草芥，惡性之重，無可復加，且犯罪所生損害甚鉅，
    於犯罪後雖就無法抵賴之持水果刀刺中被害人李建輝部分坦
    承未隱，惟仍以意識不清及無殺意等虛詞搪塞，圖卸實責，
    難認有真誠悔悟之心，復迄未與被害人家屬達成和解等一切
    情狀，量處有期徒刑十四年，併宣告褫奪公權八年。復說明
    被告用以殺害被害人李建輝所用之水果刀及電擊棒各一支，
    為被告所有，惟業已滅失，不併予宣告沒收。核原審認事用
    法，並無不合，量刑亦屬允當。被告上訴仍執陳詞，否認犯
    行，請求撤銷改判，為無理由，應予駁回。
據上論斷，應依刑事訴訟法第三百六十八條，判決如主文。
本案經檢察官田炳麟到庭執行職務。
中　　華　　民　　國　　96　　年　　12　　月　　31　　日
　　　　　　　　　刑事第十七庭  審判長法　官  趙功恆
                                　    法　官  孫惠琳
                                　　　法　官  陳憲裕
以上正本證明與原本無異。
如不服本判決，應於收受送達後十日內向本院提出上訴書狀，其
未敘述上訴之理由者並得於提起上訴後十日內向本院補提理由書
（均須按他造當事人之人數附繕本）。
                                      書記官  劉育妃
中　　華　　民　　國　　97　　年　　1 　　月　　3 　　日
附錄：本案論罪科刑法條全文
刑法第二百七十一條第一項：
（普通殺人罪）
殺人者，處死刑、無期徒刑或 10 年以上有期徒刑。
前項之未遂犯罰之。
預備犯第 1 項之罪者，處 2 年以下有期徒刑。
